【裁判字號】    98,小上,2
【裁判日期】    980227
【裁判案由】    清償債務
【裁判全文】
臺灣高雄地方法院民事判決               98年度小上字第2號
上  訴  人  乙○○
被 上訴 人  臺灣新光商業銀行股份有限公司
法定代理人  梁成金
被 上訴 人  臺灣新光行銷股份有限公司
法定代理人  甲○○
共      同
訴訟代理人  吳慶展
上列當事人間請求清償債務事件，上訴人對於民國97年7 月3 日
本院鳳山簡易庭97年度鳳小字第1340號第一審判決提起上訴，本
院判決如下：
    主  文
上訴駁回。
第二審訴訟費用新台幣壹仟伍佰元由上訴人負擔。
    理  由
一、被上訴人主張：上訴人於民國94年間向訴外人巔峰電信股份
    有限公司（下稱巔峰公司）購買電信商品，經由被上訴人臺
    灣新光行銷股份有限公司（下稱新光行銷公司，更名前為誠
    泰行銷股份有限公司），向被上訴人臺灣新光商業銀行股份
    有限公司（下稱新光銀行，更名前為誠泰商業銀行股份有限
    公司），辦理消費性商品貸款新台幣（下同）96,000元，並
    委由新光行銷公司於取得上開貸款後轉支付予巔峰公司，約
    定自94年6 月12日起至96年5 月12日止，分24期按月平均攤
    還，如一期不履行即喪失期限利益，全部債務視為到期，且
    應按年息百分之20計付遲延利息（下稱系爭契約）。詎上訴
    人自94年10月12日即未依約還款，已喪失期限利益，全部債
    務視為到期，尚積欠本金80,000元及利息。又新光銀行已將
    上開債權中之44,000元於新光行銷公司代償後讓與。為此，
    爰依消費借貸法律關係，提起本件訴訟。並聲明：上訴人應
    給付新光銀行36,000元，給付新光行銷公司44,000元，及均
    自94年10月12日起至清償日止，按年息百分之20計算之利息
    。
二、上訴意旨略以：原審未就本件訴訟關係向上訴人發問或曉諭
    ，令為必要之聲明及陳述，以闡明真意所在，更在判決書中
    遽謂「被告經合法通知到場未爭執」，而判決上訴人敗訴，
    顯係違背民事訴訟法第199 條所定闡明義務，其訴訟程序即
    屬有重大瑕疵。又被上訴人所提之系爭契約申請表，為上訴
    人向巔峰公司以分期付款方式購買遞延性電信商品（亞太行
    動假期），並無當事人為新光銀行之記載，難認上訴人與新
    光銀行間成立消費借貸契約，而原判決竟以該申請表為依據
    ，認定有消費借貸關係存在，判決上訴人敗訴，實有違反民
    法第153 條及民事訴訟法第277 條規定；且上訴人與巔峰公
    司間之分期付款買賣契約，隱藏兩造間之委任契約，惟被上
    訴人既未出面協商委任權限關係，亦未在契約上簽署受任，
    是該委任契約當然無效。另上訴人係購買服務之意思，在巔
    峰公司預先擬定之契約上簽名，自有消費者保護法（下稱消
    保法）之適用，而系爭契約之代為向新光銀行辦理消費性貸
    款，係以極細小之文字隱藏，巔峰公司之經銷商非但未告知
    內容，亦未事先及事後提供該申請表，使上訴人有足夠時間
    審閱，依消保法第11條、第12條規定，系爭契約應屬無效，
    而原判決完全無視消保法相關規定，其判決當然違背法令。
三、按對於小額程序之第一審裁判之上訴，非以其違背法令為理
    由，不得為之；又上訴狀應記載上訴理由，並表明：(一)原判
    決所違背之法令及其具體內容，(二)依訴訟資料可認為原判決
    有違背法令之具體事實，民事訴訟法第436 條之24第2 項、
    第436 條之25分別定有明文。次按所謂違背法令，依民事訴
    訟法第436 條之32第2 項準用第468 條及第469 條第1 款至
    第5 款之規定，判決不適用法規或適用不當，為違背法令，
    判決有同法第469 條第1 款至第5 款情形之一者，為當然違
    背法令。又按小額程序之第二審判決，依上訴意旨足認上訴
    為無理由者，得不經言詞辯論為之，同法第436 條之29第2
    款亦有明文。本件被上訴人於原審請求上訴人應給付新光銀
    行36,000元，給付新光行銷公司44,000元，及均自94年10月
    12日起至清償日止，按年息百分之20計算之利息，核其訴訟
    標的金額在100,000 元以下，依民事訴訟法第436 條之8 第
    1 項規定，應適用小額訴訟程序；且上訴人對原審所為之第
    一審判決提起上訴，並於上訴理由中表明原審判決有前揭違
    背法令之處，合乎上訴程式，先予敘明。
四、上訴人指摘原判決有適用法律錯誤之違背法令情事，是否合
    法、有無理由，析述如下：
  (一)原審判決是否違反民法第153 條、民事訴訟法第199 條及第
    277 條之規定？
  1.查，本件被上訴人依消費借貸法律關係，提起本件訴訟；復
    參之原審97年7 月3 日言詞辯論筆錄記載：「（法官：提示
    證物原本，被告有何意見？）這是我簽名申請的沒有錯」、
    「有與新光銀行協商過，由於薪資不是很多，希望可以協商
    」、「（法官：闡明本件法律關係）我確實有買東西，但商
    家公司惡性倒閉」（見原審卷第17、18頁）等語以觀，足認
    被上訴人於起訴時已表明依消費借貸法律關係，請求上訴人
    給付積欠之款項及遲延利息，且原審於言詞辯論時，就系爭
    契約申請表是否為上訴人親簽及消費借貸契約是否已成立生
    效等情，亦使上訴人為必要之陳述，乃上訴人僅以「希望可
    以協商」、「商家公司惡性倒閉」為答辯內容，故原判決始
    載述「被告經合法通知到場未爭執」。據此，原審就本件訴
    訟關係，曉諭上訴人為完足而明確之陳述，已盡闡明之義務
    。又系爭契約申請表確為上訴人親簽，已如前述，且有被上
    訴人提出之申請表1 紙、消費性貸款債權移轉證明書1 紙、
    繳款明細表1 份（見原審卷第7 至10頁）等為證，則原審依
    事實審職權，綜觀全辯論意旨，並取捨證據、認定事實，客
    觀上並無違經驗或證據法則之處，亦無所謂違反民事訴訟法
    第277 條之情事。從而，上訴人主張原審判決違反民事訴訟
    法第199 條及第277 條規定，即屬無據。
  2.次查，系爭契約申請表確為上訴人親自簽名，如前所述。又
    申請表左下方經銷商為巔峰公司印章，右下方申請人則為上
    訴人之簽名，最上方載有「誠泰行銷」之粗黑字體，並載明
    「本表係向誠泰銀行申請消費性貸款」，且於約定事項欄第
    1 條約定：「申請人（即上訴人）同意委由誠泰行銷股份有
    限公司（即新光行銷公司）代為向誠泰商業銀行（即新光銀
    行）申請消費性商品貸款，用以支付向特約商（經銷商）購
    買消費性商品之分期付款總價款…」、第2 條約定：「如消
    費性貸款申請案經誠泰商業銀行核准，申請人及連帶保證人
    同意依約按期還款予誠泰行銷股份有限公司，委由誠泰行銷
    股份有限公司代申請人向誠泰商業銀行依約清償貸款」、第
    3 條約定：「申請人及連帶保證人同意並授權誠泰商業銀行
    ，得於特約商（經銷商）備齊各項撥款文件並經審核無誤後
    ，逕行將准貸款項撥付誠泰行銷股份有限公司指定之帳戶內
    ，再由誠泰行銷股份有限公司轉撥入特約商（經銷商）指定
    之帳戶內，絕無異議…」等語，有申請表1 紙（見原審卷第
    7 頁）在卷可憑。準此，依系爭契約申請表之內容，已明確
    表明上訴人向巔峰公司分期付款購買商品，巔峰公司備妥申
    請表，由購買人即上訴人依式填寫，交由新光銀行核准後，
    將准撥之款項撥付新光行銷公司指定之帳戶內，再由新光行
    銷公司轉撥付巔峰公司指定之帳戶內，而由商品購買者即上
    訴人依約定分期付款之方式繳款。據上，足認上訴人與巔峰
    公司間係為買賣契約關係，而與新光銀行間應屬消費借貸契
    約關係，僅新光銀行依上訴人之指示，將貸款金額交付巔峰
    公司。從而，上訴人辯稱：伊與新光銀行間並未成立消費借
    貸契約云云，應屬無據。
  (二)本件是否有應適用消保法第11條、第12條規定，而未予適用
    之不當？
  1.查，上訴人於原審並未提出顛峰公司未賦予閱覽契約之機會
    ，及系爭契約條款有違反消保法第12 條 第2 項各款規定，
    並抗辯系爭契約條款顯失公平，違反平等互惠原則等情，是
    上訴人於提起本件上訴後，始提出上開抗辯，核屬新攻擊防
    禦方法，揆諸民事訴訟法第436 條之28前段之規定，本院係
    法律審，自無從就上訴人提出此一新攻擊防禦方法加以審酌
    。況上訴意旨亦未揭示依原有訴訟資料有應適用上開法規，
    而符合該條款要件之具體事實，揆諸前揭說明，自難認已對
    小額程序第一審判決之違背法令為具體之指摘，此部分上訴
    理由難認為合法。
  2.又查，系爭契約固為定型化契約，然其本質上仍屬消費借貸
    契約，且與上訴人及巔峰公司間之商品買賣契約間，無任何
    關連，已如前述；是上訴人本不得以其與巔峰公司間所存之
    抗辯事由對抗被上訴人。又參酌系爭契約條款第3 條規定：
    「借款人同意於經銷商交付商品（標的物）時應即驗收，如
    發現商品（標的物）有瑕疵時應即通知經銷商，由經銷商負
    責處理，概與貴行（即新光銀行）及誠泰行銷股份有限公司
    （即新光行銷公司）無涉」等語以觀，顯在提醒消費者商品
    買賣契約與消費借貸契約間應負履約責任之相對人有異，上
    訴人與被上訴人間縱無前開約定，上訴人亦無從主張免責，
    被上訴人仍得基於消費借貸關係請求上訴人清償借款，即前
    開約定並不影響上訴人在系爭契約關係上之地位及權益，應
    無疑義。準此，尚難認前開約定對上訴人有何違反平等互惠
    原則、顯失公平之處，自無消保法第12條規定之情事存在，
    要不能僅因其為定型化契約，即遽認系爭契約為無效。
五、末按於小額訴訟之上訴程序，法院為訴訟費用之裁判時，應
    確定其費用額，民事訴訟法第436條之19第1項、第436條之3
    2第1項規定甚明。本件上訴人小額訴訟之上訴，既經駁回，
    關於第二審訴訟費用自應由上訴人負擔。查本件第二審訴訟
    費用，為上訴裁判費用1,500 元，揆諸前開規定，應由上訴
    人負擔，爰併予確定如主文第2 項所示。
六、據上論結，本件上訴顯無理由，依民事訴訟法第436條之29
    第2款、第436條之32第1、2項、第436條之19第1項、第449
    條第1項、第78條，判決如主文。
中    華    民    國    98    年    2     月    27    日
            民事第五庭  審判長法  官  李昭彥
                              法  官  李育信
                              法  官  洪榮家
正本係照原本作成。
本判決不得上訴。
中    華    民    國    98    年    2     月    27    日
                              書記官  胡美儀


司法院資訊處製作；財團法人民間司法改革基金會備份。
